【裁判字號】    98,再易,33
【裁判日期】    981209
【裁判案由】    確認優先購買權
【裁判全文】
臺灣高等法院高雄分院民事裁定          98年度再易字第33號
再審原告    乙○○
再審被告    甲○○
上列再審原告與再審被告間因確認優先購買權事件，對於民國98
年9 月15日本院98年度上字第46號確定判決、98年11月25日本院
98年度再易字第30號確定判決，提起再審之訴，本院裁定如下：
    主  文
再審原告之訴駁回。
再審訴訟費用由再審原告負擔。
    事實及理由
一再審原告起訴主張：再審被告前起訴以其公公即訴外人黃金雄
  於所有之坐落高雄縣橋頭鄉○○○段522 之8 地號土地（下稱
  系爭土地）上建有建號773 、834 ，即門牌號碼高雄縣橋頭鄉
  ○○○路4 號房屋（下稱系爭建物），嗣於民國87年間，由黃
  金雄出具土地使用同意書，以其婆婆即訴外人黃劉美名義辦理
  第一次所有權登記，乃黃金雄及黃劉美間就系爭土地已成立設
  定地上權之契約或使用借貸關係，非無權占有。嗣黃金雄於96
  年11月20日出售系爭土地，並已移轉所有權登記與再審被告。
  詎黃劉美因積欠花旗銀行債務，經花旗銀行向執行法院聲請拍
  賣系爭建物，嗣由再審原告以新臺幣91,7000 元拍定。再審被
  告乃主張有土地法第104 條之優先購買權，因遭再審原告爭執
  ，遂請求確認等情，業經本院於98年9 月15日以98年度上字第
  46號判決再審被告勝訴確定（下稱原確定判決）。嗣再審原告
  對於原確定判決向本院提起再審之訴，詎仍遭本院於98年11月
  25日以98年度再易字第30號判決再審原告敗訴確定（下稱系爭
  再審確定判決）。惟原確定判決依64年7 月24日土地法第104
  條之修正理由及最高法院67年台上字第3887號判例，認定再審
  被告有系爭土地之所有權，即就系爭建物應有優先購買權，惟
  不論土地法第104 條規定之優先購買權具有物權效力，依民法
  第757 條之規定，應從嚴解釋外，況且，上述64年7 月24日修
  正理由固將「其他合法使用人」包括在優先購買權人之範圍內
  ，惟修正公布之土地法第104 條並未包括「其他合法使用人」
  ，如此應認土地法第104 條第1 項後段所稱「基地所有權人」
  係指為基地設定地上權、出典或出租之土地所有人而言。原確
  定判決見解顯違反民法第757 條、最高法院49年台上字第1546
  號判例、臺灣高等法院暨所屬法院68年法律座談會民事類第19
  號提案、司法院70年8 月20日70秘台廳一字第01597 號函，增
  加法律所無之規定；又系爭再審確定判決僅就最高法院69年台
  上字第945 號判例為論述，就最高法院49年台上字第1546號判
  例棄置不論，自有理由不備之違法。原確定判決及系爭再審確
  定判決顯有適用法規顯有錯誤之再審理由，爰依民事訴訟法第
  496 條第1 項第1 款之規定，提起本件再審之訴，求為判決：
  (一)原確定判決及系爭再審確定判決均廢棄。(二)上開廢棄部分，
  再審被告之上訴駁回。
二再審被告未提出書狀作何聲明或陳述。
三按再審之訴，法院認無再審理由，判決駁回後，不得以同一事
  由，對於原確定判決或駁回再審之訴之確定判決，更行提起再
  審之訴，民事訴訟法第498 條之1 定有明文。
四經查：再審原告與再審被告間確認優先購買權事件，經臺灣高
  雄地方法院97年度訴字第2110號判決再審被告敗訴，再審被告
  不服上訴本院，經本院以原確定判決再審被告勝訴確定。嗣後
  再審原告向本院就原確定判決提起再審之訴，乃主張有民事訴
  訟法第496 條第1 項第1 款適用法規顯有錯誤情事，又經本院
  系爭再審確定判決以再審原告上開主張為無理由，判決駁回確
  定，詎再審原告復以原確定判決及系爭再審確定判決之理由有
  民事訴訟法第496 條第1 項第1 款之情事提起再審之訴等節，
  有各該歷審判決、系爭再審確定判決、再審原告98年10月21日
  民事再審狀、98年11月25日民事補充再審理由狀、98年12月1
  日民事再審狀在卷可憑（見本院卷第24頁至第28頁背面、第3
  頁至第10頁、本院98年度再易字第30號卷第3 頁至第4 頁）。
  足認再審原告前後2 次再審理由均依民事訴訟法第496 條第1
  項第1 款之規定請求。
五次查：再審原告前於98年10月21日提起再審之訴時，乃主張再
  審被告占用系爭土地無地上權、典權或租賃關係存在，自對系
  爭建物無優先購買權，又地上權為物權，未經登記不生效力，
  不因再審被告之前手黃金雄出具土地使用同意書，即認其為相
  同效力，且系爭建物之所有人黃劉美係基於使用借貸法律關係
  占有系爭土地，依最高法院49年台上字第1546號判例要旨、69
  年度台上字第945 號、70年度台上字第1538號、71年度台上字
  第2401號判決、司法院70年8 月20日70秘台廳一字第01597 號
  函，應無優先購買權，原確定判決顯有民事訴訟法第496 條第
  1 項第1 款適用法規顯有錯誤情事等語；嗣再審原告又於98年
  12月1 日提起本件再審之訴，仍主張再審被告無優先購買權，
  因土地法第104 條第1 項後段所稱「基地所有權人」係指為基
  地設定地上權、出典或出租之土地所有人，並非僅為基地所有
  人即有優先購買權，系爭土地既未登記地上權，再審被告之前
  手黃金雄又僅同意黃劉美使用系爭土地，即系爭建物雖為有權
  占用系爭土地，仍與上開規定及物權法定意旨不符，自有違最
  高法院49年台上字第1546號判例要旨及土地法第104 條第1 項
  之規定，原確定判決及系爭再審確定判決顯均有民事訴訟法第
  496 條第1 項第1 款適用法規顯有錯誤情事等語，有該等再審
  理由狀在卷可稽（見本院卷第4 頁至第7 頁、第12頁至第13頁
  ），亦即再審原告2 次再審理由明示「適用法規顯有錯誤」之
  法規除最高法院49年台上字第1546號判例要旨外，雖略有不同
  ，惟均係指摘原確定判決或系爭再審確定判決認定再審被告僅
  為系爭建物合法占用系爭土地之基地所有人，即解釋屬於土地
  法第104 條第1 項所指有優先購買權之基地設定地上權、出典
  或出租之土地所有人範圍，而確認再審被告就系爭建物有優先
  購買權，此適用法律有違反該法條規定及前揭判例意旨。據此
  ，再審原告前後主張之再審理由既均以適用土地法第104 條第
  1 項、違反最高法院49年台上字第1546號判例要旨所揭土地被
  占用之基地所有權人無優先購買權為適用法規顯有錯誤情事，
  則足認再審原告前次再審之訴係經本院認無再審理由而判決駁
  回，且再審原告本次對於原確定判決及系爭再審確定判決提起
  再審之訴之再審理由，乃與前次再審之訴之再審理由相同。是
  以揆諸上開法條規定，再審原告即不得以此同一事由，對於原
  確定判決及系爭再審確定判決，更行提起再審之訴。從而本件
  再審之訴，自非合法，應予駁回。
六至再審原告主張系爭再審確定判決漏未審酌最高法院49年台上
  字第1546號判例要旨，有理由不備之違法等語。惟按民事訴訟
  法第496 條第1 項第1 款所謂適用法規顯有錯誤，係指確定判
  決所適用之法規，顯然不合於法律規定，或與司法院現尚有效
  及大法官會議之解釋，或最高法院尚有效之判例顯然違反，或
  消極的不適用法規，顯然影響判決者而言，不包括漏未斟酌證
  據及認定事實錯誤或判決理由不備之情形在內，最高法院97年
  度台再字第59號判決可資參照。經查：系爭再審確定判決固未
  就再審原告所引用之最高法院49年台上字第1546號判例要旨予
  以說明，惟業已明確指明原確定判決認定再審被告有優先購買
  權合於土地法第104 條第1 項規定及最高法院67年台上字第38
  84號判例要旨，並說明其無適用法規顯有錯誤之理由，有系爭
  再審確定判決在卷可佐（見本院卷第8 頁至第9 頁），足認系
  爭再審確定判決漏未說明原確定判決亦未違反最高法院49年台
  上字第1546號判例要旨，固有理由不備情事，惟揆諸上開判決
  意旨，此非屬民事訴訟法第496 條第1 項第1 款所謂適用法規
  顯有錯誤之再審情形。是以再審原告就此主張，亦不合法，併
  此敘明。
七據上論結，本件再審之訴為不合法，依民事訴訟法第502 條第
  1 項、第78條，裁定如主文。
中    華    民    國    98    年    12    月    9     日
                            民事第四庭
                                審判長法官  蔡文貴
                                法      官  黃科瑜
                                法      官  謝靜雯
以上正本證明與原本無異。
本件不得抗告。
中    華    民    國    98    年    12    月    9     日
                                書  記  官  唐奇燕


司法院資訊處製作；財團法人民間司法改革基金會備份。
